臺灣板橋地方法院民事判決　　　　　　　95年度訴字第1666號
原　　　告　丙○
訴訟代理人　周承武律師
被　　　告　甲○○
　　　　　　　　　　　號
訴訟代理人　陳傳中律師
　　　　　　張信陽律師
上列當事人間請求確認派下權不存在事件，本院於中華民國95年
12月26日言詞辯論終結，判決如下：
    主      文
原告之訴駁回。
訴訟費用由原告負擔。
    事實及理由
一、原告主張：原告為祭祀公業曹李氏（下稱公業）大房之派下
    員，被告亦列名為公業大房之派下員，惟依公業管理規約書
    第3 點第1 項規定：公業之派下繼承權，以祖先曹李氏所傳
    男性直系卑親屬冠曹姓者繼承之，第2 項規定，本公業派下
    員，如無男性子孫繼承派下員者，其女性子孫現仍繼承奉祀
    其祖先香火之事實，並得認定其有派下權，又依實務上見解
    及參酌民間習慣，派下以男系之男子孫為限，女子原則上無
    派下權，但女子因其（兄弟）可承繼派下權，而招贅夫，或
    未招贅生有男子或收養男子者，該男子均可為派下，故派下
    權必須是男系子孫或有血緣關係之女子招贅所生之男子為限
    。又依內政部民國54年4 月24日台內民字第17 0413 號函釋
    認祭祀公業派下員養女之私生子，除該公業另有規約或特別
    習故或得派下員全體同意外，尚難取的派下員之身分。查系
    爭公業共有五大房，現兩造均列名為大房派下，原告為大房
    曹元叟之男系卑親屬，應具派下權，惟依被告之戶籍謄本，
    被告為曹菊之養女，且被告為父不詳，而曹菊為為曹塗之媳
    婦仔即呂玉之私生子，其繼承系統為：曹塗─媳婦仔呂玉─
    私生女曹菊─養女即被告甲○○，曹塗已亡，其下並無男性
    子孫，而其媳婦仔為呂玉，呂玉之私生女曹菊及曹菊之養女
    甲○○，均為女性，又與曹氏無血緣關係，故被告非男系之
    男子孫，亦非曹氏之女性繼承人，依公業管理規約書第2 點
    第1 項、第2 項之規定、內政部前開函釋，均無派下權，臺
    北縣鄭府登載關於被告為公業曹李氏派下，即非正確，且該
    登載並無私法上之效力，原告即得提起本件確認之訴，請求
    確認被告就公業曹李氏之派下權不存在。併為聲明：確認被
    告就祭祀公業曹李氏之派下權不存在。
二、被告則以：呂玉係曹塗之媳婦仔，於明治35年7 月26日養子
    緣組入籍曹塗戶內，而在臺灣童養媳俗稱媳婦仔，係以將來
    擬婚配養家特定男子為目的而收養者，若無擬配之男子而又
    不以將來擬配養家之男子為目的而收養者，則為單純之收養
    關係，在本省對此雖仍以媳婦仔稱呼，但與此所謂童養媳迥
    異，故呂玉之戶籍雖登記為媳婦仔，但實際上呂玉未必即是
    童養媳，可能僅為單純之收養關係，況清代即有將童養媳轉
    換為養女者，遇此情形，收養之效力則繼續存在，參與曹塗
    與呂玉成立養子緣組關係當時，並無子嗣，足證顯無所謂擬
    配之特定男子存在，足徵曹塗與呂玉間所成立者，非所謂單
    純之收養關係，即係條件已確定不成就之收養關係。況原告
    丙○為楊氏色之長男，其父則為楊氏色之招婿林堯，楊氏色
    則為曹呂香之媳婦仔，與呂玉為曹塗之媳婦仔，兩者之地位
    、關係完全相同，若楊氏色之子丙○得為派下員，呂玉之養
    女曹菊、曹菊之養女甲○○自無不得為派下之理。況被告業
    經其他派下員多次認定為派下員，不容原告嗣後片面予以否
    認，又被告於56年3 月14日與李乃敬贅婚，在曹塗監督、馬
    則民及原告見證下，簽署結婚同意書，約定雙方所生第1 個
    孩子姓曹，且李乃敬對甲○○之曾祖父曹塗應負生養死葬之
    責，曹塗所遺留之全部財產由雙方共同享有或處理，產業所
    有權狀由被告保管，足證曹塗、呂玉、曹菊、被告間確有養
    親子（孫）之關係，又69年12月19日公業辦理登記時，已經
    全體派下員同意，認定將被告列名為派下員，歷年來，原告
    及其他派下員均認定被告係公業大房之派下員代表，實際上
    出席各項會議、決議，分享權利、分擔義務，原告請求確認
    被告就公業派下權不存在，洵屬無據。併為答辯聲明：原告
    之訴駁回。
三、兩造於本院95年9 月22 日言詞辯論期日依民事訴訟法第271
    條之1 準用第270 條之1 第1 項第3 款規定，協議簡化爭點
    ，其協議不爭執及爭執之事項如下（見本院卷第79頁至第80
    頁）：
  (一)兩造不爭執之事項：
    1.祭祀公業曹李氏共有4 大房，依其派下員系統表，兩造為
      大房派下，系統表中記載被告為曹塗之養女，原告提出之
      管理規約、大房系統表形式上為真正（見本院卷第11頁至
      第12頁、第14頁）。
    2.被告為曹菊之養女，曹菊為曹塗之媳婦仔呂玉之私生子，
      原告提出之戶籍謄本為真正（見本院卷第15頁至第18頁）
      。
    3.被告已經祭祀公業曹李氏派下員代表人乙○○於69年12
      月19日公告為派下員。
    4.本件訴訟標的法律關係為：派下權之法律關係。
  (二)兩造爭執之事項：
    1.被告是否祭祀公業曹李氏之派下員？媳婦仔呂玉是否亦有
      養女之身分？是否為曹塗之養女？呂玉之私生子之養女是
      否得取得派下員之身分？
    2.被告已經祭祀公業曹李氏派下員代表人乙○○於69年12月
      19 日 公告為派下員，原告是否仍得請求確認被告派下權
      不存在？
四、原告主張祭祀公業曹李氏共有4 大房，依其派下員系統表，
    兩造均為大房派下，被告為曹菊之養女，曹菊為曹塗之媳婦
    仔呂玉之私生子，公業於69年間向臺北縣土城市公所報備時
    ，其派下員代表人乙○○於69年12月19日將被告公告為派下
    員之事實，業據原告提出公業大房系統表影本1 件、戶籍謄
    本影本4 紙、公告影本1 件（見本院卷第14頁至第18頁、第
    81頁），並經兩造協議所不爭執，自堪採信為真實。
五、被告為曹塗之養曾孫：
  (一)按臺灣習慣上之童養媳，係以將來擬婚配男為目的而養入之
    幼女，童養媳或稱為養婦、過門童養媳、苗媳、小媳婦（媳
    婦仔），至收養養媳之理由，在男家以節省費用（聘禮及其
    他結婚費用），利用養媳之勞力，或使其習於男家家風等為
    目的；在女家則因無力扶養，或欲以其幼女換取身價等為原
    因。清代及有將童養媳轉換為養女者（未婚夫死亡，或兩不
    願成婚時），遇此情形，可以說是，以成婚為目的，而以此
    目的之成就為解除條件之收養，條件若成就，則收養之效力
    即歸於消滅，條件若已確定不成就，收養之效力則繼續存在
    。在臺灣，童養媳俗稱媳婦仔，係以將來擬婚配養家特定男
    子為目的而收養者，惟養家男子如有數人或收養當初尚未確
    定應擬配之男子，但於將來可確定者，亦可收養。若無擬配
    之男子而又不以將來擬配養家之男子為目的而收養者，則為
    單純之收養關係，在本省對此仍以媳婦仔稱呼，但與此所謂
    養媳迥異（見法務部編印，臺灣民事習慣調查報告，第134
    頁，93年5 月版）。故戶籍謄本上登記為媳婦仔者，究係發
    生養媳或收養關係，仍須視具體情形定之，尚非可一概而論
    。又童養媳之種類可分為二，(一)有頭對者，乃以將來使其與
    養家特地男子（家男）結婚為目的而收養者，(二)無頭對者，
    係於尚無特定將來婚配之男子而先與收養者，此可再分為兩
    種，1.已有將來要婚配之男子，但僅尚未確定其對象者；2.
    完全無此男子者（見臺灣民事習慣調查報告第134 頁）。
  (二)經查被告於公業派下全員系統表中雖記載為曹塗之養女，有
    原告提出下全員系統表影本1 件（見本院卷第14頁），惟查
    依原告提出之戶籍謄本所載，曹塗長男曹永海係明治39年4
    月1 日生，昭和20年1 月18日死亡（見本院卷第15頁），呂
    氏玉則係明治35年7 月26日養子緣組入戶，且其稱謂為曹塗
    之媳婦仔（見本院卷第68頁），其續柄迄未變更，嗣後呂玉
    招廖慶為婿（見本院卷第68頁），惟無論呂玉係有頭對之媳
    婦仔抑或無頭對之媳婦仔，或單純收養關係之養女，嗣後呂
    玉既未與曹塗之長男曹永海婚配，並招婿廖慶，而呂氏玉對
    曹塗之續柄均係媳婦仔雖未變更，然媳婦仔既未與養家之男
    子婚配，依臺灣民間習慣，仍稱為媳婦仔，然於其招婿時，
    與養家之關係即成為單純之收養關係，故呂玉確係曹塗之養
    女，應堪認定。
  (三)又呂玉與招婿廖慶所生之女廖廟、廖英，並未從母姓，惟呂
    玉之私生子曹菊則仍姓曹，並均與曹塗同戶籍，曹菊復收養
    被告甲○○為養女，曹菊則於41年5 月1 日出嫁譚容那而除
    籍，甲○○則於56年招李乃敬為婿，復據證人乙○○於本院
    審理時證述綦詳（見本院卷第136 頁），而曹菊雖係呂玉之
    私生子，惟日據時期生母與私生子間之關係，因私生子之生
    母通常隱秘其出生，或被棄等原因，致其生母不詳者，日後
    生母因認領而發生母子關係（見臺灣民事習慣調查報告第15
    6 頁），故曹菊既已在戶籍上登記為呂玉之私生子，並與呂
    玉招婿前同居於曹塗之戶籍地，足證呂玉確已認領曹菊為其
    親生子女，曹菊及呂玉間已發生親子關係，至為明確。
  (四)又曹菊出嫁前收養甲○○，曹菊收養甲○○後始出嫁譚容那
    而除籍，故曹菊與被告甲○○間應有養父母子女之關係，甲
    ○○確係因經曹菊收養而成為曹塗之養曾孫，洵堪認定。而
    甲○○與李乃敬於56年3 月14日結婚時，曹塗尚在世，並約
    定：「一、甲乙雙方（即甲○○、李乃敬）互不冠姓。二、
    甲乙雙方所生之第一個孩子姓曹（隨母姓），其餘姓李（隨
    父姓）。三、甲方（即李乃敬）對乙方（即甲○○）之曾祖
    父（曹塗）應負生養死葬之責。四、乙方之曾祖父（曹塗）
    所遺留之全部財產（瓦屋二間、含地基、及屋後之空地，全
    部約八十坪）由甲乙雙方共同享有（或處理）產業所有權狀
    由乙方保管」，且該結婚同意書之立同意書人為甲方李乃敬
    ，乙方甲○○、曹塗，並由原告及訴外人馬則民為證明人（
    見本院卷第69頁至第70頁），足證曹塗及原告於56年3 月14
    日被告與李乃敬結婚時，亦均承認被告為曹塗之養曾孫，被
    告確係曹塗之養曾孫，至為灼然。
六、被告就系爭公業有派下權：
  (一)按祭祀公業之派下權係因祭祀共同祖先而生，與一般財產權
    之繼承有間，且家族中之祭祀公產以男系子孫輪管或分割或
    分息者，係本於從習慣為家族團體之公共規約，而依現行法
    ，女子並無宗祧繼承權，則茍非另有約定，女系派下子孫自
    不得與男系同論（司法院院字第405 號解釋、第647 號解釋
    ），即依前清、日據時期及臺灣光復後之祭祀公業習慣，其
    派下員向以男系子孫為限，除非另行約定，女子不得與男系
    同論，出嫁女子之子孫固不得為派下，惟奉祀本家祖先之女
    子及其從母姓之子孫則得繼承祭祀公業派下權，亦以該女子
    家無男子（兄弟）即無男系子孫可繼承派下權為前提，亦即
    須家無男子（兄弟）可繼承派下權，始得由其生女或養女或
    媳婦仔以招贅婚或招夫婚之方式生有男子從其姓，並自願為
    其本宗派接嗣傳代者，始得繼承取得其派下權（最高法院92
    年度台上字第846 號判決、78年度台上字第1889號判決意旨
    參照）。又祭祀公業之規約就此有特別約定者，即應依其規
    約之約定。
  (二)系爭公業規約第3 條規定：「1.本公業派下員之派下繼承權
    ，以祖先曹李氏所傳男性直系卑親屬冠曹姓者繼承之。2.本
    公業派下員，如無男性子孫繼承派下員者，其女性子孫現仍
    繼承奉祀其祖先香火之事實，並得認定其有派下繼承權。」
    ，此觀原告提出系爭公業管理規約書之記載即明（見本院卷
    第11頁），核與本院依職權向臺北縣土城市公所調閱系爭公
    業報備資料相符，有該公所95年8 月30日北縣土民字第
    095002 7780 號函1 件暨規約書影本1 件在卷可稽（見本院
    卷第35頁、第39頁反面），應堪採信為真實，是依系爭公業
    規約，其派下員如無男性子孫繼承派下員，而其女性子孫現
    仍繼承奉祀其祖先香火之事實，並得認定其有派下繼承權，
    是系爭公業規約既就女子取得派下權之要件有特別約定，即
    應依其規約之約定及臺灣民間就女子繼承祭祀公業派下權之
    習慣，以定被告是否得繼承系爭公業派下權。又證人乙○○
    於本院審理時證稱：之前已有公業，只是沒登記，沒有組織
    ，69年12 月19 日伊有公告（即本院卷第81頁之公告），都
    是幾位長輩及代書處理的，當初公告貼在原、被告所住大房
    門口旁邊，也就是公廳裡面，69年時原告對被告列入派下員
    沒有意見，公業的管理規約是在申請備查時訂定的，公所核
    定下來是75 年 ，公業內除原告外，沒有其他人對被告派下
    權有爭議，因為其他房都知道被告從小是大房養大的，曹塗
    之子都絕嗣，女兒均出養給別人，又去抱童養媳呂玉，呂玉
    為媳婦仔，廖慶是呂玉之招夫，當時曹塗是公業管理人之一
    ，當時有4 位管理人，曹塗是大房之管理人，曹菊是呂玉（
    筆錄誤載為曹塗）之私生子，是依據戶籍謄本上之記載，後
    曹菊出嫁除籍，曹塗曾將大房之房分出租或出售給他人，因
    公業土地要蓋房子均由甲○○去與承租人或買主調解，將錢
    還給承租人或買主，甲○○係曹菊出嫁前收養，甲○○結婚
    時由丙○當證婚人，現在大房香火係由丙○及甲○○2 人輪
    值，事實上他們有無祀奉伊不清楚，曹塗之香火因在公廳一
    起祭拜，因甲○○係大房，甲○○亦有在拜，丙○亦有拜（
    見本院卷第13 5頁至第136 頁），69年伊堂兄曹盛仁在板橋
    市公所作人事主任，曹盛仁請伊回來與大家一起分攤欠政府
    之稅金，伊到公廳時始知丙○、曹昌旺、曹盛仁請林代書來
    籌備，並推伊作申報人，但資料係曹盛仁等提供的，因曹盛
    仁等輩份較長，均由長輩主事，曹菊雖係私生子但姓曹，依
    據公業管理規約第3 條第2 項，若無男性子孫繼承派下，女
    性亦可繼承派下，當初有在大房門口貼公告2 個月，均無人
    異議，伊的立場是只要有繼承香火且姓曹，即可繼承派下，
    不然大房並無任何人與祖先有真實之血緣關係（見本院卷第
    137 頁），是依證人乙○○所言，系爭公業管理規約第3 條
    第2 項所謂女性子孫不以與曹姓祖先具有真實血緣關係，僅
    須法律上為曹姓女性子孫，且仍繼承奉祀祖先香火之事實，
    即可繼承系爭公業派下權。
  (三)被告甲○○雖係曹塗之媳婦仔呂玉之私生子曹菊所收養，惟
    曹塗之長子曹永海、次子永發、三子永樹均絕嗣，其長女阿
    滿出養他人，2 女阿貴大正7 年生，大正8 年死亡，3 女阿
    秀大正10年出養他人，曹塗收養之媳婦仔呂玉因無婚配之男
    性，於招夫廖慶時即轉換其身分為養女，而曹菊雖為呂玉之
    私生子，惟私生子與母親之關係於日據時代仍具有親子關係
    ，已如前述，曹菊自係呂玉之女，曹菊雖因嗣後於41年5 月
    1 日出嫁譚容那而除籍，在臺灣光復後，適用現行民法之婚
    姻制度即無招婿之制度，惟其既與譚容那結婚，且無證據證
    明與譚容那所生子女有男性姓曹，尚難認曹塗已有男性子孫
    。而曹菊係於出嫁前復收養被告甲○○，故甲○○確係曹塗
    之養曾孫，復有證人乙○○提出之大房繼承系統表影本1 件
    在卷足參（見本院卷第140 頁），兩造對證人乙○○提出繼
    承系統表之真正均無爭執，而曹塗之派下既無男性，曹塗復
    於甲○○結婚時與甲○○之夫李乃敬約定甲○○之長子應姓
    曹，並對曹塗負生養死葬之責，甲○○與李乃敬所生之曹學
    芝、曹學明均姓曹，有被告提出之戶籍謄本2 件在卷可憑（
    見本院卷第119 頁、第120 頁），被告雖與曹塗或曹姓祖先
    無真實血緣關係，惟法律上既確係曹塗之養曾孫，堪認被告
    確係曹塗之女性子孫，且曹塗並無其他男性子孫得以繼承其
    派下，而甲○○於結婚時即與其夫李乃敬約定所生長子從母
    姓曹，甲○○亦仍對曹氏祖先之香火有繼續奉祀之事實，依
    系爭公業規約第3 條第2 項之約定，被告就系爭公業之派下
    權自屬存在。
  (四)原告雖主張被告與曹姓祖先間無真實血緣關係，規約第3 條
    第2 項所稱女性子孫應以與祖先有血緣關係者為限云云。惟
    查原告亦係曹范員之媳婦呂氏香之媳婦仔楊氏色之長子，而
    楊氏色於明治28年5 月25日生，於明治29年6 月28日養子緣
    組入戶，楊氏色原為呂氏香之媳婦仔（見本院卷第90頁至第
    91頁），又呂氏香係慶應2 年3 月12日婚姻入戶，為曹范員
    媳婦（見本院卷第91頁），林堯則係楊氏色之招婿（見本院
    卷第104 頁），核與證人乙○○提出之繼承系統表記載相符
    （見本院卷第140 頁），是呂氏香為曹范員及其夫曹紅之媳
    婦仔，呂氏香為曹養之妻，是呂氏香自已與曹氏男性子孫婚
    配，其身分即係媳婦，惟楊氏色為呂氏香之媳婦仔，惟夫家
    並無男性子孫婚配，而招夫而與林堯結婚，其所生長男即原
    告丙○亦姓曹（即臺灣民間習慣上所稱之抽豬母稅），原告
    與曹姓祖先間亦無真實血緣關係，惟其既得以經媳婦仔招夫
    之臺灣民間習慣而取得曹姓男性直系卑親屬，並依系爭公業
    規約第3 條第1 項之規定，取得系爭公業之派下權，復核諸
    證人乙○○證稱系爭公業大房並無任何人與曹氏祖先有真實
    血緣關係（見本院卷第137 頁），足證系爭公業規約第3 條
    第1 項、第2 項規定之男性直系卑親屬及女性子孫，均不以
    該等男性或女性子孫與曹氏祖先有真實血緣關係，始得繼承
    系爭公業派下權。
  (五)又依證人乙○○所述，規約係系爭公業申請備查時訂定（見
    本院卷第135 頁），系爭公業於69年間由其長輩曹盛仁、曹
    昌旺及原告共同委請代書籌備系爭公業報備事宜，推伊作申
    報人，但資料均由曹盛仁等提供，當初公業繼承系統表曾在
    大房門口貼公告2 個月，均無人異議（見本院卷137 頁），
    雖派下權是否存在與主管機關即公所是否報備無絕對必然關
    係，然系爭公業於69年間之報備及規約制定等事宜，既係由
    原告及曹盛仁、曹昌旺主事，而原告於69年間確已同意被告
    就系爭公業有派下權存在，且目前除原告外，並無其他任何
    派下否認被告之派下權存在，足證系爭公業於69年間報備時
    ，被告係經全體派下同意列為派下員，依系爭公業規約之規
    定，被告就系爭公業確有派下權存在。
  (六)至原告主張依內政部54年4 月24日臺內民字第170413號函認
    養女之私生子尚難取得派下員之身分云云，並提出該函釋影
    本1 件為證（見本院卷第13頁），然查該函釋已載明：「祭
    祀公業派下員養女之私生子，除該公業另有規約或特別習慣
    或得派下員全體同意外，尚難取得派下員之身分」，顯然並
    不排除公業另有規約或經派下員全體同意時，養女之私生子
    仍得取得派下員之身分，本件系爭公業規約第3 條第2 項既
    有特約，自不得以內政部前開函釋即否認被告之派下員身分
    。另原告主張依內政部繼承登記法令補充規定第40點：「無
    頭對媳婦仔日後在養家招婿，且所生長子在戶籍上稱為孫者
    ，自該時起該媳婦仔與養家發生準血親關係，即身分轉換為
    養女」（見本院卷第101 頁），然查日據時代臺灣民間習慣
    所稱之媳婦仔，究係發生養媳或收養關係，本非可一概而論
    ，單純之收養關係在本省仍有以媳婦仔稱呼者，已如前述（
    見臺灣民事習慣調查報告第134 頁），非必於媳婦仔所生長
    男在戶籍上稱為孫者，始轉換為養女。呂玉為曹塗之媳婦仔
    ，復確實在養家招婿廖慶，且其所生之私生子曹菊復姓養家
    之曹姓，堪認呂玉確有轉換其身分為養女之事實，其所生之
    女曹菊及曹菊收養之被告甲○○，自仍均屬曹塗之女性子孫
    。
  (七)基上，被告為曹塗之養曾孫，即屬曹塗之女性子孫，且現仍
    有繼承奉祀曹姓大房祖先香火之事實，依系爭公業規約第3
    條第2 項之規定，自得認定其有派下權。
七、綜上所述，被告為曹塗之養曾孫，為曹塗之女性子孫，且現
    仍繼承奉祀曹姓大房祖先香火之事實，依系爭公業規約第3
    條第2 項約定，被告就系爭公業確有派下權存在。從而，原
    告請求確認被告就系爭公業之派下權不存在，為無理由，應
    予駁回。
八、因本案事證已臻明確，兩造其餘主張、陳述及所提之證據暨
    攻擊防禦方法，經本院審酌後，認均與本案判斷結果無影響
    ，毋庸再予一一審酌，附此敘明。
九、結論：本件原告之訴為無理由，依民事訴訟法第78條，判決
    如主文。
中　　華　　民　　國　　96　　年　　1 　　月　　9　　日
                  民事第一庭    法　官　周舒雁
上列正本係照原本作成
如對本判決上訴，須於判決送達後20日內向本院提出上訴狀
中　　華　　民　　國　　96　　年　　1 　　月　　9 　　日
                                書記官  張坤校
